【裁判字號】    95,訴更,3
【裁判日期】    950828
【裁判案由】    毒品危害防制條例
【裁判全文】
臺灣彰化地方法院刑事判決               95年度訴更字第3號
公  訴  人  臺灣彰化地方法院檢察署檢察官
被      告  甲○○
上列被告因違反毒品危害防制條例案件，經檢察官提起公訴（94
年度毒偵字第3574號、第4508號），本院前為第一審判決後，檢
察官不服提起上訴，經臺灣高等法院臺中分院撤銷原判決，發回
本院更為審理，另經檢察官移送併案審理（94年度毒偵字第5718
號、5727號，95年度毒偵字第 5號、第2242號，臺灣臺中地方法
院檢察署94年度毒偵字第6136號，臺灣雲林地方法院檢察署95年
度毒偵字第1077號），於本院準備程序中，被告就被訴及併案事
實均為有罪之陳述，經裁定改行簡式審判程序，本院判決如下：
    主  文
甲○○連續施用第一級毒品，累犯，處有期徒刑壹年捌月。扣案
之夾鏈袋陸個、吸食器個均沒收；另扣案之海洛因肆包（分別
為淨重零點零玖公克、壹點零公克、陸點柒公克、柒點貳零
公克）及摻有海洛因之香煙壹支，均沒收銷燬之。
    犯罪事實及理由
一、犯罪事實部分：
    甲○○前於民國88年間，因施用第一、二級毒品案件，經本
    院以88年度訴字第 452號，各判處有期徒刑8月、5月，並定
    應執行有期徒刑 1年確定，於93年4月2日縮刑期滿執行完畢
    。其因前開施用毒品案件，另經本院以88年度毒聲字第2039
    號裁定送觀察、勒戒後，認有繼續施用毒品之傾向，再經本
    院以88年度毒聲字第2268號裁定，令入戒治處所施以強制戒
    治1年，因成效經評定合格，經檢察官聲請後，由本院以 88
    年度毒聲字第4755號裁定停止戒治，所餘戒治期間付保護管
    束，迄89年6月2日期滿未經撤銷，視為執行完畢。詎其仍不
    知悔改，在89年間強制戒治期滿釋放後，且於五年內之93年
    間，仍再犯施用第一、二級毒品案件經臺灣高等法院臺中分
    院於94年6月23日，以94年度上訴字第913號，判處應執行有
    期徒刑1年6月後，復未能戒除毒癮，基於施用第一級毒品海
    洛因之概括犯意，自94年6月24日起，至95年5月23日止，均
    在其當時位於彰化縣和美鎮○○路○段382巷 4號住處，以將
    海洛因摻入香煙內燒烤吸煙方式，連續施用第一級毒品海洛
    因多次；其另承前施用第一級毒品海洛因之概括犯意及同時
    施用第二級毒品甲基安非他命（起訴書誤載為安非他命）之
    概括犯意，自94年6月24日起，至95年5月23日止，亦在其上
    址住處，以將海洛因及甲基安非他命混合置入香煙，或其所
    有之吸食器內燒烤吸煙方式，每隔2至3日施用 1次，連續同
    時施用海洛因及甲基安非他命多次。嗣於(一)94年 7月14日下
    午 1時，經警持本院核發之搜索票，至其上址住處搜索，當
    場查獲甲○○及謝玉瑞、徐雅汶、楊婷雯等人，並查扣非甲
    ○○所有，與本案無關之注射針筒、吸食器、橡膠管及海洛
    因等物品；(二)94年7月26日下午2時，經警持本院核發之搜索
    票，至其上址住處搜索，當場查獲甲○○及楊婷雯，且扣得
    甲○○所有，供其放置欲供施用海洛因之夾鏈袋 1個，及非
    甲○○所有，與本案無關之注射針筒2支；(三)94年10月6日下
    午5時40分，在彰化縣彰化市○○路675巷61號前，與楊婷雯
    、謝玉瑞共乘 1部自小客車，因行跡可疑遭警盤查，經其同
    意採尿送驗後，呈嗎啡及甲基安非他命陽性反應；(四)94年10
    月18日下午6時30分，前往臺中市○○路89之1號樂府旅社執
    行埋伏勤務時，適見甲○○，經甲○○同意後，即在房內查
    獲甲○○與楊婷雯、黃郁文、陳怡秀等人，並查扣非甲○○
    所有，與本案無關之海洛因2包及吸食器1個；(五)94年12月18
    日下午 3時10分，經警持本院核發之搜索票，至其上址住處
    搜索，當場查扣其所有，供其施用海洛因、甲基安非他命所
    用之夾鏈袋5個、吸食器3個、海洛因 4包（分別為淨重0.09
    公克、1.30公克、6.37公克、7.20公克），及非甲○○所有
    ，與本案無關之注射針筒3支；(六)95年5月23日下午10時許，
    在其上址住處前為警盤查，因自承因施用海洛因及甲基安非
    他命，而自願接受採尿，送驗後呈嗎啡及甲基安非他命陽性
    反應；(七)95年 5月24日上午10時15分，因另案遭通緝為警查
    獲時，當場在其身上查扣摻有海洛因之香煙 1支，而查知上
    情。
二、被告甲○○於本院準備程序中，就上揭犯罪事實均為有罪之
    陳述，且所犯係死刑、無期徒刑、最輕本刑為 3年以上有期
    徒刑以外之罪，經本院合議庭依刑事訴訟法第273條之1第 1
    項之規定，裁定由受命法官1人獨任進行簡式審判程序。
三、本案證據：
    (一)彰化縣警察局和美分局94年 7月14日委託檢驗尿液代號與
      真實姓名對照認證單1紙（見3574號毒偵卷第33頁）。
    (二)彰化縣衛生局94年7月25日煙檢字第942988號煙毒尿液檢
      驗成績書1紙（見3574號毒偵卷第49頁）。
    (三)彰化縣警察局彰化分局94年7月26日委託檢驗尿液代號與
      真實姓名對照認證單1紙（見4508號毒偵卷第15頁）。
    (四)彰化縣衛生局94年8月8日煙檢字第943228號煙毒尿液檢驗
      成績書1紙（見3574號毒偵卷第14頁）。
    (五)彰化縣警察局鹿港分局94年10月6日下午6時委託檢驗尿液
      代號與真實姓名對照表1紙（見本院前審卷第33頁）。
    (六)彰化縣衛生局94年10月17日煙檢字第944529號煙毒尿液檢
      驗成績書1紙（見本院前審卷第32頁）。
    (七)臺中市警察局第一分局94年10月18日下午9時委託檢驗尿
      液代號與真實姓名對照表1紙（見中分一刑字第094000449
      2號卷第15頁）。
    (八)中山醫學大學附設醫院藥物濫用檢測中心檢驗報告1紙（
      見中分一刑字第0940004492號卷第17頁）。
    (九)彰化縣警察局和美分局94年12月18日下午8時委託檢驗尿
      液代號與真實姓名對照認證單1紙（見5號毒偵卷第21頁）
      。
    (十)彰化縣衛生局94年12月26日煙檢字第945286號煙毒尿液檢
      驗成績書1紙（見5號毒偵卷第61頁）。
    (十一)彰化縣警察局和美分局95年5月23日委託檢驗尿液代號與
      真實姓名對照表1紙（見2665號毒偵卷第5頁）。
    (十二)詮昕科技股份有限公司95年6月2日濫用藥物尿液檢驗報告
      1紙（見2665號毒偵卷第6頁）。
    (十三)彰化縣警察局和美分局95年5月24日委託檢驗尿液代號與
      真實姓名對照認證單1紙（見2242號毒偵卷第13頁）。
    (十四)詮昕科技股份有限公司95年6月2日濫用藥物尿液檢驗報告
      1紙（見2242號毒偵卷第55頁）。
    (十五)法務部調查局95年2月27日調科壹字第140012536號鑑定通
      知書1紙（見本院前審卷第71頁）。
    (十六)法務部調查局95年2月27日調科壹字第140012535號鑑定通
      知書1紙（見本院前審卷第73頁）。
    (十七)法務部調查局95年2月27日調科壹字第140012537號鑑定通
      知書1紙（見本院前審卷第74頁）。
    (十八)法務部調查局95年2月27日調科壹字第140012538號鑑定通
      知書1紙（見本院前審卷末頁）。
    (十九)夾鏈袋6個、吸食器3個、海洛因4包（分別為淨重0.09公
      克、1.30公克、6.37公克、7.20公克）及摻有海洛因之香
      煙1支。
    (二十)被告於本院之自白。
    臺灣高等法院被告前案紀錄表。
四、按觀察、勒戒或強制戒治執行完畢釋放後， 5年內再犯毒品
    危害防制條例第10條之罪，即應直接依法追訴判決，固毋庸
    再行該條例針對「初犯」所規定之觀察、勒戒或強制戒治等
    治療程序，然若係於觀察、勒戒或強制戒治執行完畢釋放後
    ，5年後再犯第10條之罪者，則應重新依該條例第20條第1項
    、第2 項關於「初犯」之規定，先行送觀察、勒戒，並依其
    觀察、勒戒結果有無繼續施用毒品傾向，以定其是否施以強
    制戒治之治療程序，再於上開治療程序執行完畢後始由檢察
    官為不起訴處分，而非直接加以追訴處罰，此觀諸現行生效
    施行之毒品危害防制條例（於92年7月9日修正公布、自93年
    1月9日施行）第20條、第23條之規定甚明。而考諸前開毒品
    危害防制條例之修正理由主要係認觀察、勒戒或強制戒治後
    5 年後再犯者，顯見前所實施之觀察、勒戒或強制戒治已足
    以遮斷其施用毒品之癮，為期自新及協助其斷除毒癮，對此
    5年後再犯者仍適用初犯之規定（即該條例第20條第3項之規
    定），即先經觀察、勒戒、強制戒治之程序【見該條例第20
    條修法理由5第3項修正理由(二)】，且為配合簡化施用毒品犯
    之刑事處遇程序，並鑑於經觀察、勒戒或強制戒治執行完畢
    釋放後 5年內再犯者，其再犯率甚高，原據以實施之觀察勒
    戒及強制戒治既已無法收其實效，自應施以刑事處遇【見該
    條例第23條修正理由三(二)】，凡此俱見現行毒品危害防制條
    例於修正時刪除修正前二犯及三犯之規定，一改修法前繁雜
    之處遇程序，僅將施用毒品犯簡化區分為初犯、再犯外，並
    認施用毒品者係屬病患性犯人，以觀察、勒戒戒除其身癮，
    併以強制戒治方式祛除心癮之措施。由是觀之，現行毒品危
    害防制條例仍採「刑罰處遇程序」與「治療之保安處分程序
    」二者併行之方式，並將施用毒品者區分為「初犯」與「再
    犯」之不同，詳言之，倘毒品施用者係前經觀察、勒戒或強
    制戒制等治療程序執行完畢 5年後，始再施用毒品之「初犯
    」，因認前所執行之觀察、勒戒或強制戒治足收戒除毒癮之
    效，自應重新先經觀察、勒戒或強制戒治等治療程序，並於
    治療程序執行完畢後由檢察官直接為不起訴處分，毋庸對之
    追訴處罰，反觀，在「再犯」之情形，因其先前所為治療程
    序顯未能收祛除毒癮之實效，且考量施用毒品者之再犯率偏
    高，乃簡化其刑事處遇程序，而對之直接追訴處罰，不再施
    以保安處分之治療程序，是現行毒品危害防制條例所採「初
    犯」與「再犯」之界分，已揚棄過去修正前毒品危害防制條
    例所採一、二、三犯之判斷標準及處遇程序，且側重於觀察
    、勒戒或強制戒治等治療程序是否確實收其成效。因之，對
    於所謂「初犯」與「再犯」之區別，除應視其是否於觀察、
    勒戒或強制戒治執行完畢釋放後， 5年後再犯者外，尚應兼
    顧其前次所施予觀察、勒戒、強制戒治程序之成效以資判斷
    ，如此方能貫徹現行毒品危害防制條例之修正立法意旨，且
    細繹現行毒品危害防制條例第20條、第23條之立法理由可知
    ，所謂「再犯」應係指依該條例規定執行觀察、勒戒、強制
    戒治完畢釋放，再犯施用毒品罪者均屬之（見該條例第20條
    修法理由二後段），是對於現行毒品危害防制條例第20條第
    3項規定「觀察、勒戒或強制戒治執行完畢後， 5年後再犯」
    之解釋，自應限於該施用毒品之行為人於觀察、勒戒或強制
    戒治執行完畢後 5年內均未再有任何施用毒品之犯行，始足
    當之，茍其施用毒品之犯行，前經觀察、勒戒或強制戒治執
    行完畢後， 5年內曾因再犯施用第一、二級毒品之行為，而
    經法院判處刑罰之處遇程序確定者，縱其係於觀察、勒戒或
    強制戒治執行完畢 5年後復為施用毒品者（即修正前毒品危
    害防制條例所稱之三犯或三犯以上），因其於治療程序之保
    安處分執行完畢 5年內，既仍有繼續施用毒品之犯行，即難
    認前所執行之治療程序有何戒除其身心毒癮之成效可言，自
    不得僅憑該次施用毒品犯行係在前次執行治療程序之保安處
    分完畢後， 5年後再犯一端，即依現行毒品危害防制條例第
    20條第3項規定，逕認為「初犯」，而適用同條第 1、2項之
    觀察、勒戒或強制戒治等治療程序，否則無異使接受治療程
    序執行成效不彰，而屢犯施用毒品罪之行為人，僅因其施用
    毒品行為與前次觀察、勒戒或強制戒治完畢之時間相距已逾
    5 年，反得循初犯之保安處分程序，獲邀寬典，不啻與前揭
    毒品危害防制條例之修法初衷背道而馳，是就此情形，仍應
    認屬「再犯」之範疇，直接適用刑事刑罰處遇之程序，始符
    修法之本旨。查本件被告前曾因施用毒品案件，經執行強制
    戒治，於89年6月2日執行完畢。惟其於93年間，即已再犯施
    用第一、二級毒品案件，經臺灣高等法院臺中分院於94年 6
    月23日以94年度上訴字第913號，判處應執行有期徒刑 1年6
    月，此有臺灣高等法院被告全國前案紀錄表存卷可參，而被
    告本件連續施用第一、二級毒品海洛因及甲基安非他命之犯
    行，雖係在前次強制戒治執行完畢 5年後所犯，惟被告於上
    開強制戒治執行完畢 5年內，曾再犯施用第一、二級毒品之
    罪經法院宣示判決並確定，已詳述如前，顯見其並非於強制
    戒治執行完畢後 5年內均無任何施用毒品之犯行，且其既已
    於強制戒治執行完畢 5年內再犯施用第一、二級毒品之罪，
    已符合毒品危害防制條第23條第 2項之所定之追訴要件，揆
    諸前開毒品危害防制條例條文及說明，被告所為本件連續施
    用第一、二級毒品海洛因及甲基安非他命之犯行，即均無「
    初犯」規定之適用，自均毋須再重新施予觀察、勒戒或強制
    戒制之處遇程序，而均應直接訴追處罰。
五、我國刑法於94年2月2日修正公布，95年7月1日施行（下稱新
    法；修正前刑法下稱舊法）後，依最高法院95年度第 8次刑
    事庭會議決議決議內容，有關新舊法之適用原則如下：
    (一)新法第2條第1項之規定，係規範行為後法律變更所生新舊
      法律比較適用之準據法，於新法施行後，應適用新法第 2
      條第1項之規定，為「從舊從輕」之比較。
    (二)基於罪刑法定原則及法律不溯及既往原則，行為之處罰，
      以行為時之法律有明文規定者為限，必行為時與行為後之
      法律均有處罰之規定，始有新法第2條第1項之適用。
    (三)比較時應就罪刑有關之共犯、未遂犯、想像競合犯、牽連
      犯、連續犯、結合犯，以及累犯加重、自首減輕暨其他法
      定加減原因（如身分加減）與加減例等一切情形，綜其全
      部罪刑之結果而為比較。
    (四)從刑附屬於主刑，除法律有特別規定者外，依主刑所適用
      之法律。
    (五)且就想像競合犯部分，新法第55條但書係科刑之限制，為
      法理之明文化，非屬法律之變更。
    本件被告行為後，刑法關於累犯、連續犯、想像競合犯等規
    定均有修正，依前揭最高法院95年度第 8次刑事庭會議決議
    內容，應綜其全部罪刑之結果而為比較後，始得判斷應適用
    新法或舊法，經本院為如附表所示之比較後，認本件依刑法
    第2條第1項前段，就累犯、連續犯、想像競合犯等適用，應
    依舊法適用，併此敘明。
六、被告於本院審理時，陳稱其偶爾會單獨施用海洛因，偶爾會
    將海洛因及甲基安非他命同時混用等語，是被告連續施用第
    二級毒品甲基安非他命之行為，係與施用第一級毒品海洛因
    同時為之，係以一行為同時觸犯毒品危害防制條例第10條第
    1項、第2項之罪，為想像競合犯，依修正前刑法第55條規定
    ，應從重之毒品危害防制條例第10條第 1項之施用第一級毒
    品罪處斷，公訴意旨認被告施用海洛因及甲基安非他命之行
    為，應予分論併罰，尚有誤會，附此敘明。又起訴書犯罪事
    實欄中雖僅記載被告自94年6月23日後某日起，至94年7月24
    日止，連續施用第一級毒品海洛因及第二級毒品甲基安非他
    命多次，而未論及其餘部分，惟事實部分所記載之其餘施用
    第一級毒品犯行及第二級毒品犯行（含移送併案審理部分）
    ，與起訴書記載之部分，既有想像競合犯及連續犯之裁判上
    一罪關係，基於審判不可分原則，本院自應併予審理。
七、應依刑事訴訟法第273條之1第1項、第 299條第1項前段、第
    310條之2、第454條第1項，毒品危害防制條例第10條第 1項
    、第2項、第18條第1項前段，刑法第11條前段、第2條第1項
    前段、修正前刑法第56條、第55條、第47條、第38條第 1項
    第2款，判決如主文。
八、如不服本判決，應於判決送達後10日內，向本院提出上訴狀
    （須附繕本），上訴於臺灣高等法院臺中分院。
本案經檢察官江孟芝到庭執行職務。
中    華    民    國    95    年    8     月    28    日
                  刑事第二庭    法  官  簡婉倫
以上正本證明與原本無異。
如不服本判決，應於判決送達後10日內向本院提出上訴狀 (須附
繕本)。
中    華    民    國    95    年    8     月    28    日
                                書記官
附錄本案論罪科刑法條
毒品危害防制條例第10條
施用第一級毒品者，處 6 月以上 5 年以下有期徒刑。
施用第二級毒品者，處 3 年以下有期徒刑。
附 表：
┌──┬────┬─────────────────────────┐
│編號│修正事項│  以各別修正事項討論新、舊法之比較適用            │
├──┼────┼─────────────────────────┤
│ 一 │連續犯  │被告行為後，刑法第56條連續犯之規定，業經刪除，則被│
│    │        │告之犯行，因行為後新法業已刪除連續犯之規定，此刪除│
│    │        │雖非犯罪構成要件之變更，但已顯已影響行為人刑罰之法│
│    │        │律效果，自屬法律有變更，且比較新、舊法結果，以舊法│
│    │        │論以連續犯對被告較為有利，應依刑法第2條第1項前段，│
│    │        │適用舊法之規定                                    │
├──┼────┼─────────────────────────┤
│ 二 │累犯    │被告不論依修正前之刑法第47條，抑或修正後之刑法第47│
│    │        │條第1項，均構成累犯，且均應加重其刑，對被告而言並 │
│    │        │無有利或不利之情形，不生任何影響，應依刑法第2條第1│
│    │        │項前段，適用舊法之規定                            │
├──┼────┼─────────────────────────┤
│ 三 │想像競合│被告行為後，刑法第55條想像競合犯之規定，增列「但不│
│    │犯      │得科以較輕罪名所定最輕本刑以下之刑」，然此乃僅係法│
│    │        │理之明文化，對於想像競合犯之認定及科刑，並不生任何│
│    │        │影響，依刑法第2條第1項前段之規定，應適用舊法之規定│
├──┴────┴─────────────────────────┤
│總結：本案綜合前開結果，仍應適用舊法之規定，且依從刑附屬於主刑之原│
│則，本案之沒收，亦應適用舊法第38條之規定                          │
└─────────────────────────────────┘


司法院資訊處製作；財團法人民間司法改革基金會備份。
